【裁判字號】    93,重訴,1343
【裁判日期】    951213
【裁判案由】    減少價金
【裁判全文】
臺灣臺北地方法院民事判決            93年度重訴字第1343號
原      告  辛○○
            己○○
            戊○○
            乙○○
上四人共同
訴訟代理人  田振慶律師
            邱瑞元律師
            楊偉奇律師
被      告  寶盛開發股份有限公司
法定代理人  甲○○
被      告  寶閎建設股份有限公司
法定代理人  甲○○
上二人共同
訴訟代理人  林德銘律師
上列當事人間請求減少價金事件，本院於95年11月22日言詞辯論
終結，判決如下：
    主  文
被告寶盛開發股份有限公司、寶閎建設股份有限公司應各給付原
告辛○○新臺幣柒拾壹萬陸仟捌佰柒拾柒元，及自民國九十三年
十一月二十日起至清償日止，按年息百分之五計算之利息。
被告寶盛開發股份有限公司、寶閎建設股份有限公司應各給付原
告己○○新臺幣柒拾萬玖仟肆佰柒拾參元伍角，及自民國九十三
年十一月二十日起至清償日止，按年息百分之五計算之利息。
被告寶盛開發股份有限公司、寶閎建設股份有限公司應各給付原
告戊○○新臺幣柒拾貳萬玖仟壹佰參拾貳元，及自民國九十三年
十一月二十日起至清償日止，按年息百分之五計算之利息。
被告寶盛開發股份有限公司、寶閎建設股份有限公司應各給付原
告乙○○新臺幣柒拾壹萬玖仟陸佰柒拾貳元伍角，及自民國九十
三年十一月二十日起至清償日止，按年息百分之五計算之利息。
訴訟費用由被告各負擔二分之一。
本判決第一項於原告辛○○以新台幣肆拾捌萬元為被告寶盛開發
股份有限公司、寶閎建設股份有限公司預供擔保後得假執行，但
被告寶盛開發股份有限公司、寶閎建設股份有限公司如於假執行
程序實施前分別以新台幣柒拾壹萬陸仟捌佰柒拾柒元為辛○○供
擔保，得免為假執行。
本判決第二項於原告己○○以新台幣肆拾捌萬元為被告寶盛開發
股份有限公司、寶閎建設股份有限公司預供擔保後得假執行，但
被告寶盛開發股份有限公司、寶閎建設股份有限公司如於假執行
程序實施前分別以新台幣柒拾萬玖仟肆佰柒拾肆元為己○○供擔
保，得免為假執行。
本判決第三項於原告戊○○以新台幣肆拾捌萬元為被告寶盛開發
股份有限公司、寶閎建設股份有限公司預供擔保後得假執行，但
被告寶盛開發股份有限公司、寶閎建設股份有限公司如於假執行
程序實施前分別以新台幣柒拾貳萬玖仟壹佰參拾貳元為戊○○供
擔保，得免為假執行。
本判決第四項於原告乙○○以新台幣肆拾捌萬元為被告寶盛開發
股份有限公司、寶閎建設股份有限公司預供擔保後得假執行，但
被告寶盛開發股份有限公司、寶閎建設股份有限公司如於假執行
程序實施前分別以新台幣柒拾壹萬玖仟陸佰柒拾參元為乙○○供
擔保，得免為假執行。
    事實及理由
甲、程序方面：
  (一)按訴狀送達後，原告不得將原訴變更或追加他訴。但請求之
    基礎事實同一者或擴張或減縮應受判決事項之聲明者，不在
    此限。民事訴訟法第255條第1項第2款、第3款定有明文。本
    件原告原起訴請求被告連帶給付原告辛○○新臺幣（下同）
    2,318,322元、原告己○○2,312,565元、原告戊○○2,553,
    385元、原告乙○○2,412,589元，嗣於經台北市建築師公會
    鑑定後，將應受判決事項予以減縮，就原告己○○請求數額
    部分減縮為新臺幣1,418,947元；原告乙○○部分減縮為1,
    439,345元；原告辛○○部分減縮為1,433,754元；原告戊○○部分減縮為1, 458,264元，依首揭規定，應屬適法。
  (二)至被告於本院審理時陳稱不同意原告追加不完全給付之損害
    賠償請求權及侵權行為損害賠償請求權云云（見本院卷(二)第
    42頁），惟查，原告於起訴時即已敘明依民法第227條不完
    全給付之規定請求被告賠償因債務不履行所造成之損害及依
    民法第184條第2項請求侵權行為之損害賠償（見本院卷(一)第
    8頁正反面），是原告此部分請求，並無訴之追加之情事，
    合先敘明。
乙、實體方面：
一、原告方面：
  (一)原告起訴主張：緣被告寶盛開發股份有限公司（下稱寶盛公
    司）及寶閎建設股份有限公司（下稱寶閎公司）共同興建銷
    售坐落於台北縣新店市○○段498、501、506、650-1、650-
    2、651-1、773、774、777、779等地號土地及其上建照號碼
    為88店建字第262號，案名為「敦南水都湯泉」之預售屋（
    下稱系爭建案），原告等因受被告等所為精美彩色夾層屋之
    廣告文宣吸引至銷售現場參觀，現場除已搭設施作夾層之華
    麗樣品屋外，被告公司亦提供內載華麗之夾層裝潢參考圖之
    夾層屋廣告，並與設計公司合作，於銷售現場對於有意願買
    屋之顧客免費提供設計師，代為設計裝潢草圖，內容包含合
    法建物及違法夾層部分之設計，另現場銷售人員於介紹樓房
    時，亦故意提及一般會遭拆除之違法夾層主要係四米三或四
    米六，而本件銷售房屋則係六米之挑高空間，而為合法使用
    的夾層屋等不實訊息，致使原告等信以為真，誤以為所購買
    之房屋可合法施作與樓地板面積相同之夾層（下稱全部夾層
    ），原告辛○○乃於90年12月16日購買K1棟1樓房地（銷售
    編號D10）、原告己○○於90年11月26日購買J1棟1樓（銷售
    編號D9）、原告戊○○於90年11月15日購買K2棟1樓（銷售
    編號D11）、原告乙○○於90年11月16日購買J3棟1樓及2樓
    （銷售編號D8）（下稱系爭房屋），詎系爭房屋交付後，原
    告等依計畫施作夾層時，卻接獲台北縣政府工務局通知違法
    ，並將予拆除，原告等因被告等所交付之房屋所能施作之合
    法夾層僅約樓地板面積之1/3，而無法合法施作全部夾層，
    顯然系爭房屋欠契約預定之效用，致原告辛○○受有新臺幣
    （下同）1,433,754元之損害、原告己○○受有1,418,947元
    之損害、原告戊○○受有1,458,264元之損害、原告乙○○
    受有1,439,345元之損害，為此爰依民法第359條請求減少價
    金，並依同法第227條第1項準用第226條第1項請求債務不履
    行之損害賠償及依同法第179條之不當得利返還請求權、第
    184條第2項侵權行為損害賠償之規定，請求被告等分別給付
    原告如訴之聲明所示之金額；並於本院聲明：(一)被告等應連
    帶給付原告辛○○1,433,754元、原告己○○1,4 18,947元
    、原告戊○○1,458,264元、原告乙○○1,439,345元，及自
    起訴狀繕本送達翌日起至清償日止，按年息百分之5計算之
    利息。(二)願供擔保，請准宣告假執行。
  (二)對被告抗辯之陳述：
  1.被告於銷售本案預售屋時，其所發行之廣告文宣上，明確登
    載原告等所購買之房屋為「樓中樓」，並如附上原證9所示
    之房屋平面設計圖提供一樓及施作「全部」夾層後之家俱配
    置圖，供承購戶參考，且現場並有設有夾層屋之樣品屋供參
    觀，被告之銷售人員於解說時，亦告知承購戶可於交屋後二
    次施工自行裝潢成樣品屋或廣告文宣中之格局，此亦經證人
    庚○○○到庭證實；又被告甚於系爭房屋興建時，故意預留
    樑柱、埋設管線及加蓋夾層後上層之窗戶等，便於消費者加
    蓋夾層，顯見被告出售系爭預售屋確以全部施作夾層為訴求
    重點；被告雖否認原證二之設計草圖與其有關，但原證九之
    傢俱配直圖左上方有被告湯泉商標圖樣，其下並有D1、D8等
    大樓銷售編號與大樓平面圖，其資料若非被告提供，何人能
    得知該資料，並會為如此詳盡之設計文宣散發予消費者？又
    該設計圖若僅為設計公司所散發，何以其上未見設計公司之
    名稱及聯絡資料，用以宣傳行銷，拉攏業務？此均與常情不
    符，顯見該平面圖確為被告所提供。
  2.被告於報上廣告中刊載「總價480萬元買30幾坪大3房、總價
    880萬買近60坪超大4房等文句，惟若原告等所購買之系爭房
    屋無法施作全部夾層，則依屋況，僅有2房，如何有被告公
    司廣告所載之「超大四房」，如非預期於受領系爭房屋後，
    可因合法施作夾層增大使用空間，原告等怎可能購買橫樑林
    立、壓迫十足、挑高六米連換燈泡都備感困難之房屋；又原
    告等所購買系爭房屋係預售屋，訂約時僅能依被告在銷售現
    場搭建之樣品屋及廣告內容為購屋之參考，而被告所提供之
    廣告文宣、房屋平面圖、傢具備置參考圖及現場樣品屋均顯
    示其係以「夾層屋」之特性吸引承購戶與其訂約，依消費者
    保護法第22條、消費者保護法施行細則第23條之規定，系爭
    房屋得施作全部夾層於本件買賣交易上應屬重要，亦為被告
    所明知，而為契約之一部分，故系爭房屋需可合法施作全部
    夾層乃兩造買賣契約所預定之效用，並屬交易上之重要特性
    ，然系爭房屋不能施作全部夾層，依民法第373條之規定，
    顯屬缺少契約預定之效用，依民法第354條、第359條之規定
    ，原告自得主張減少價金，而被告所受領相當於應減少之價
    金金額即為不當得利，且被告係明知而故意不告知瑕疵，故
    無六個月除斥期間之適用。
  3.原告因被告惡意以廣告及樣品屋、銷售人員提供不實資訊之
    方式，陷於錯誤，不知系爭房無法施作全部夾層而與被告簽
    約購屋，原告等自簽約至交屋始終不知系爭房屋無法施作全
    部夾層，直至92年7月間接獲台北縣政府工務局之拆除通知
    後，方知受騙，被告經通知仍拒不出面解決，原告乃向台北
    縣消保官提出申訴，經於92年8月14日及同年9月19日開會調
    查及調解二次，但均未能達成共試，原告並於92年9月19日
    向公平交易委員會提出檢舉，經公平會調查後，對被告作出
    處分。
  4.被告抗辯本件系爭房屋買賣契約書附件六之住戶管理規約第
    14條以文字詳載不得於露台（上下樓板間）擅自增建云云，
    惟前開規約第14條第2項所載之露台系指大樓樓因退縮而形
    成者，依法不得登記產權而由全體區分所有權人同意由相接
    之各戶永久無償管理使用者，其內容從未出現被告所指「上
    下樓板間」之字句，且露台與上下樓板亦全無關連，被告卻
    稱其有載明，顯係混淆事實，又被告亦擅將系爭建案二樓以
    上之住屋之部分露台違法打通改建，變成其廣告中所言「大
    三房」中之一房。
  5.本件不當得利及損害賠償之金額，其計算方式係以原告等支
    付價金所購得者為被告所述全部夾層施作後總空間為前提，
    計算原告等認定可為購買之每坪合理單價，再以該單價計算
    原告等因為無施作全部夾層所喪失空間之價額，而以價額作
    為不當得利及損害賠償之數額。被告雖抗辯原告之前開數額
    計算不合理，惟預售屋交易上雖同時簽立房屋及土地共二份
    買賣契約書，但二者性質上相互依存不可分，且實際上亦以
    房地為一整體單位購買，並以房地總價多少、每坪單價多少
    、每期應繳分期款總額多少為交易內容，故原告所受之損，
    亦應將房地所受損害視為一整體合併計算較為合理，是原告
    等以房地價額作為計算方式，應為合理；又被告主張房價包
    含車位價額在內部分，原告於計算損害額時，已扣除車位價
    額方作計算，故被告之抗辯不足採。
二、被告則以下詞抗辯；
  (一)本件系爭房屋並無原告所稱性質上具有可施做全部夾層之特
    性，原告提出之廣告文宣  所載「挑高補平」等字樣為原告
    自行撰寫，被告否認之。此外，原告提出之裝潢草圖係由原
    告戊○○、乙○○、己○○委請室內設計公司所設計，而與
    系爭合約被告公司所附經兩造蓋印之房屋平面圖顯不相同，
    足見並非被告公司所提供，被告否認其真正，其中亦無原告
    辛○○之裝潢設計草圖。
  (二)系爭合約第2條就房屋面積（即主建物、夾層、附屬建物、
    共同使用部分）均已詳載明確，並無載及70坪，是原告主張
    張銷售人員告知50坪可使用到70坪的空間云云，並不實在。
    又系爭敦南水都湯泉預售屋，均由原告攜回契約審閱，審閱
    期間顯逾五天以上，亦經契約書載明，足見系爭契約均係原
    告等經過深思熟慮所做之決定。此外，買賣契約已就房屋面
    積（主建物、夾層、附屬建物、共同使用部分）均已詳載明
    確，例如：原告乙○○之買賣契約即載明夾層面積約10.45
    坪，原告己○○之買賣契約即載明夾層面積約10.19坪，足
    見銷售案中一樓樓中樓計入容積者均有產權，並已詳載於契
    約內容。就兩造間經雙方蓋印之被證1房屋平面圖亦顯示並
    無原告所主張之一層夾層平面以外挑空部分可以蓋滿之情事
    ，而與原證9之傢俱配置圖顯有不同，足見原證9並非契約之
    一部。
  (三)建築技術規則建築設計施工篇第1條第15款已對夾層為定義
    ，同規則第164條之1第1項第5款則對其面積設有限制，又依
    公寓大廈管理條例第5條、第15條之規定，區分所有權人對
    專有部分之利用，不得有妨害建築物之正常使用之行為，亦
    不得擅自變更，政府對上開法令不時加以宣導，亦對夾層屋
    之施做限制加以說明。近年來消費者資訊來源甚廣、消費者
    權利意識高漲，均不容許業者擅自吹虛、推銷與上開資訊相
    背之商品，且本件房屋預定買賣契約附件(六)住戶管理規約第
    14條並以文字詳載不得於露台（上下樓板間）擅自增建、改
    建。
  (四)原告主張有第三人室內設計公司以裝潢圖代其設計（指挑空
    處），惟該設計公司與被告公司無關，蓋以室內裝潢與否，
    由預購戶決定，非關房屋銷售事宜。倘被告公司之銷售人員
    倘表示可以在樓中樓挑空處加蓋，而與買賣契約文字相反，
    原告豈有不要求加註該項內容於合約之特約事項；又本件銷
    售廣告中並無載及一樓樓中樓預購戶可另委由他人加蓋之字
    樣；另由原告所指被告公司交付之房屋一樓樓中樓之挑空處
    並無加蓋乙情，可知被告公司從未告知可以加蓋，否則原告
    豈願辦理點交房屋而未異議。是被告公司「並未」對原告等
    四人表示可合法施做全部夾層，且由兩造間之契約就「夾層
    面積」已詳載明確，乃原告等指稱被告公司廣告不實云云，
    即非事實，被告否認之。
  (五)系爭房屋已分別於92年3月30日、92年1月25日、92年3月6日
    及92年5月21日分別交付予原告辛○○、己○○、戊○○、
    乙○○，並辦妥交屋手續，並無原告所稱有物之瑕疵，況原
    告等請求減少價金已罹6個月之除斥期間，是以原告請求減
    少價金顯無理由。又購買房屋者之動機或為自用、或為投資
    等，均非被告公司所得悉明，本件房屋為合法夾層，被告已
    依約交屋，自已履行債務，而受領價金係其對價，於法有據
    ，並無不當得利或債務不履行造成損害問題，抑且，原告乙○○已出售其所購買房屋，並獲利達237萬元，足證原告等
    購買系爭房屋並未受有損害。又原告主張被告刊登廣告不實
    而違反公平交易法，並主張侵權行為損害賠償，被告亦否認
    之。
  (六)並聲明：1.原告之訴及假執行之聲請均駁回；2.如受不利益
    之判決願供擔保，請准宣告免為假執行。
三、兩造不爭之事實：
  (一)原告辛○○於90年12月16日向被告等購買K1棟1樓房地（銷
    售編號D10，建物門牌為台北市○○路435號）、原告己○○
    於90年11月26日購買J1棟1樓房地（銷售編號D9，建物門牌
    為台北市○○路431號）、原告戊○○於90年11月15日購買
    K2棟1樓房地（銷售編號D11，建物門牌為台北市○○路437
    號）、原告乙○○於90年11月16日購買J2棟1樓房地（銷售
    編號D8，建物門牌為台北市○○路433號），原告四人與被
    告公司所簽訂之房屋預定買賣契約第2條均約定房屋面積，
    包括主建物面積、夾層面積、附屬建物面積、共同使用部分
    面積，原告辛○○編號D10之房屋面積約為51.11坪，其中夾
    層面積約為10.45坪（33.87平方公尺），原告己○○編號D9
    之房屋面積約為50.33坪，其中夾層面積約為10.19坪（33.7
    1平方公尺），原告戊○○編號D11之房屋面積約為50.30坪
    ，其中之夾層面積約為10.19坪（33.78平方公尺），原告乙○○編號D8之之房屋面積約為51.13坪，其中夾層面積約為1
    0. 45坪，上開建物均已依法辦理建物所有權移轉予原告四
    人登記在案，此有房屋預定買賣契約書影本及建物登記謄本
    附卷可按（附本院卷(一)第15至32頁，本院卷(二)第31至35頁）
    ，上開房屋業已分別於92年3月30日、92年1月25日、92年3
    月6日及92年5月21日交付予原告辛○○、己○○、戊○○及
    乙○○。
  (二)原告己○○於92年7月1日收受台北縣工務局違章建築拆除通
    知，嗣原告辛○○、己○○、戊○○及乙○○曾於92年9月
    10 日透過台北縣政府消費者保護官與被告等就夾層之糾紛
    請求減少價金進行協調，此有台北縣工務局違章建築拆除通
    知單、消費者申訴案件紀錄書各一份附卷可參（附本院卷(一)
    第33頁、本院卷(二)第72頁）。
  (三)原告乙○○已於92年10月7日將J3棟1樓房地以13,60萬元出
    售予第三人謝文英，並已於92年11月5日辦理所有權移轉登
    記，此有台北縣建物登記謄本及不動產買賣契約書各一份附
    卷足憑（附本院卷(一)第65頁、第96至100頁）。
  (四)原告辛○○、己○○、戊○○及乙○○與被告簽訂之房屋預
    定買賣契約書係記載房屋主建物夾層面積分別約為10.45坪
    （約34.55平方公尺）、10.19坪（約33.69平方公尺）、10.
    19坪（約33.69平方公尺）、10.45坪（約34.55平方公尺）
    ，被告已依法辦理建物所有權移轉登記予原告四人之夾層面
    積分別為33.71平方公尺、33.87平方公尺、32.78平方公尺
    、33.02平方公尺，而目前系爭房屋實際已增建夾層面積分
    別為57.23平方公尺、57.69平方公尺、57.72平方公尺、56.
    79平方公尺，業經本院履勘現場，並有房屋預定買賣契約書
    影本四份附卷可參（見本院卷(一)第15頁反面、第24頁反面、
    第27頁反面、第30頁反面）、台北縣建物登記謄本、勘驗筆
    錄、台北縣新店地政事務所95年1月9日函附之複丈成果圖附
    卷可佐（見本院卷(一)第65頁、本院卷(二)第31至36頁、第138
    頁、第159至160頁、第207至209頁）。
四、兩造之爭點：
  (一)被告是否曾提供系爭房屋可合法施作全部夾層之廣告？被告
    之現場銷售人員是否曾告知原告可合法施作全部夾層？在銷
    售現場之室內設計公司是否為被告所提供？
  (二)上開廣告內容是否為兩造契約內容之一部？
  (三)原告等得否依物之瑕疵請求被告減少價金？以及得否以被告
    未依債之本旨為給付，且其給付屬不能補正，而向被告請求
    損害賠償？
五、本院之判斷：
  (一)按為避免企業經營者以不實之廣告致侵害消費者權益，消費
    者保護法（下稱消保法）認定契約責任及於廣告的內容，於
    第22條規定企業經營者應確保廣告內容之真實，其對消費者
    所負之義務不得低於廣告之內容。消保法施行細則第23條亦
    規定廣告的型式，是指利用電視、廣播、影片、幻燈片、報
      紙、雜誌、傳單、海報、招牌、牌坊、電話傳真、電子視
    訊、電子語音、電腦或其他方法，可使不特定多數人知悉其
    宣傳內容之傳播。預售屋之購屋人與建商訂定不動產買賣契
    約時，既無任何成品可供購屋人為實際之勘察，以決定是否
    承購該屋，衡諸常情，購屋人於訂約當時自當信賴購入後自
    己得使用之室內空間、格局、高度及房屋品質將如同廣告上
    所載，準此而論，預售屋之建商以廣告內容誘發客戶預購房
    屋之動機，且進而以廣告內容與建商洽談該屋之性質時，除
    非建商另為特別之說明，否則該廣告之說明及樣品屋之示範
    應成為契約內容之一部。易言之，預售屋廣告雖為「要約之
    引誘」，但若預售屋之消費者與企業經營者以該廣告之內容
    及樣品屋之示範為論議房屋之空間規畫及品質並決定訂立契
    約以後，則廣告之內容即成為契約內容之一部分，消保法上
    開規定即採斯旨。本件原告主張依原證9之傢俱配置圖及原
    證11之廣告均係被告所為銷售系爭建物所印製，被告雖否認
    上開文書之真正云云，惟查，原證9之「D1、D8、D10樓中樓
    平面圖之1層平面圖及1層夾層平面圖（傢俱配置圖）」及「
    D2、D9、D11樓中樓平面圖之1層平面圖及1層夾層平面圖（
    傢俱配置圖）」之左上角均載明「敦南水都湯泉」，且其上
    分別載明編號D8、D10、D9、D11之面積為51.13坪、51.11坪
    、50.33坪、50.3坪，而與兩造所簽訂之房屋預定買賣契約
    書所載面積均相同（見本院卷(一)第101頁、102頁），而原證
    11之廣告亦載明所銷售之不動產為「湯泉」，並係由被告寶
    盛公司、寶閎公司所投資興建，均足徵上述傢俱配置圖及廣
    告係確係由被告公司所提供用以招徠原告購買系爭房屋之廣
    告。而依上開「D1、D8、D10樓中樓平面圖之1層平面圖及1
    層夾層平面圖（傢俱配置圖）」及「D2 、D9、D11樓中樓平
    面圖之1層平面圖及1層夾層平面圖（傢俱配置圖）」所示，
    「1層夾層平面圖（傢俱配置圖）」部分均載明有3間房間及
    1間浴室之圖示（見本院卷(一)頁101、102頁），惟依系爭建
    物建造執照工程圖及使用執照竣工圖記載，系爭建物合法申
    請並獲許可興建之「1層夾層」範圍，僅限於其中1間房間及
    浴室，此有公平交易委員會公處字第094059號處分書附卷可
    參（本院卷第63頁），此外，原證11之廣告則記載「總價
    490萬買30幾坪大3房／總價880買近60幾坪大4房」，而原告
    辛○○、己○○、戊○○、乙○○所購買之房屋（含車位）
    總價分別為500萬元、479萬2千元、496萬元、460萬4千元，
    加上土地之價金後，原告等所購買之房屋均應至少有4間房
    間，然依原告四人所簽訂之房屋預定買賣契約所附之房屋平
    面圖所示，其中壹層平面圖部分均僅有1間房間、1間客廳、
    1 間浴室及1間廚房，壹層夾層平面圖部分則均僅有1間房間
    及1間浴室（見本院卷(一)第109頁、本院卷(二)第182至184頁）
    ，而僅有2間房間，並無被告所製作廣告上所載之4間房間可
    言，而經本院現場履勘系爭房屋後，系爭房屋均已施作全部
    夾層完畢，且1樓均僅有1間房間，2樓則有3間房間（見本院
    院(二)第141頁至150頁、第217頁、第218頁），益足徵倘未能
    合法施作全部夾層，則原告四人所購買之系爭房屋根本不可
    能有廣告上所載之4間房間可言。再者，證人庚○○○於本
    院審理時證稱：「約九十年十月左右，我女婿戊○○，要買
    房子，去看屋四、五次都找我去，看屋時，都是小姐或先生
    幫我們介紹，並帶我們看樣品屋，且有自稱經理者，他們稱
    樓下可作一間房間，樓上可以做三間房，我看了覺得不錯，
    如何裝潢、設計、繪圖也是前面的小姐或先生介紹我們瞭解
    。當時樣品屋也是裝潢成樓上三間房，樓下一間房及客廳及
    廚房。（看預售房屋時，售屋人員有無交付你們任何房屋裝
    潢圖樣或廣告文宣？）沒有什麼紙給我看，但是帶我去看樣
    品屋，就指者樣品屋告訴我們，將來我們的房子就是這樣，
    二樓的地板全部都搭建起來。有看過（原證二、九號）有一
    張是售屋小姐拿給我看的，有一張是設計公司拿給我看的，
    至於哪一張我不記得了。」等語（見本院卷(二)第267頁反面
    ），證人丁○○（即原告己○○之妻）則於本院證稱：「約
    九十年十月再次看屋時，現場銷售人員一男一女有帶我們去
    看樣品屋即實品屋、模型、廣告及家具平面圖，當時看到樓
    中樓的樣品屋，坪數比較大，是八十九坪的，我說可能比較
    大一點，銷售人員說有比較小一點，可以提供我們參考，是
    五十幾坪，四房兩廳，可以裝潢圖示，我們隔二天後就付定
    金，當時我們看到的裝潢平面圖是二層樓，樓上三間房，樓
    下一間房，付了定金至簽約期間的二、三個禮拜，中間我們
    又去了二次，其中有一次我們看到高巢室內設計公司，就是
    幫湯泉作樣品屋室內設計得，他們現場有提供免費畫裝潢圖
    的服務，第二次會再去，是因為他們把圖畫好了給我參考，
    也是畫成樓上三間房，樓下一間房，且比售屋公司人員介紹
    更符合我的需求，十一月我就正式簽約。」、「原證九號是
    現場的銷售人員給我看的，介紹我買這間房子。」等語（見
    本院卷(二)第270頁），證人丙○○（即原告辛○○之夫）則
    於本院證稱：「何時看屋我忘記了，是裡面的女性人員招待
    ，介紹我去看樣品屋，是實品屋，看完後，因為坪數的關係
    ，我們有喜歡，是五十幾坪的房屋，就談價錢，是樓中樓的
    房屋，只帶我們看一樓，他們有拿海報及設計圖來講解，有
    分一樓及二樓的設計圖，一樓有兩房一廳一衛，二樓記不得
    清楚了，二樓是蓋滿的。是第一次看屋就當場簽約。設計圖
    出來時，現場服務人員有告知可以夾層，夾層有規劃給我們
    看，有畫在設計圖上，設計圖我們有留著，交屋時沒有夾層
    ，我沒有詳細問何時可蓋夾層及可以蓋的程度。」「該份圖
    （原證九號）我有看過，是現場服務人員給我看的，是解說
    將來夾層可以搭蓋的程度，交屋後有去看過現場。建商有預
    留管線，如電線、插座等。」等語（見本院卷(二)第272頁）
    ，顯見被告係以系爭建物具有得興建全部夾層之特性為其促
    銷之重點，並足使消費者認為購買系爭房屋即得合法取得全
    部夾層之使用空間，是消費者信賴該廣告內容及及現場樣品
    屋之示範，並進而與被告訂定本件房屋預定買賣契約書，揆
    諸前揭條文及說明，該廣告內容及蓋有全部夾層之現場樣品
    屋示範即應成為契約之一部分。
  (二)被告雖辯稱雙方已於房屋預定買賣契約書約明夾層之面積，
    原告四人應知悉不可能合法施作全部夾層云云，惟預售屋之
    買賣，交易金額相當大，然消費者在購屋時，因無房屋尚未
    興建完成，故僅能依憑建商所提供之廣告、樣品屋之示範，
    瞭解所購買房屋可能之規劃設計，作為其判斷是否購買之依
    據，是以雖兩造於房屋預定買賣契約確有約定夾層面積，然
    此係約定被告所應興建交付之夾層面積，被告既以上述廣告
    內容、現場樣品屋示範、銷售人員之說明，而告知原告得就
    其他未約定之夾層部分，由原告等人於交屋後另行施工，且
    實際建築之房屋預留有空間做夾層之用，並預留窗戶、插座
    、管線、橫樑，此亦有原告所呈照片（見本院卷(二)第153頁
    至157頁），而依使用執照留下之竣工照片觀之, 在挑空部
    位梁柱預留出線口及電線，亦顯示被告在施工時即有預留未
    來增建夾層之跡象，此亦有台北市建築師公會鑑定報告可參
    （附本院卷外，頁4），凡此均足令消費者誤認為全部夾層
    係可合法申請之使用空間，是以系爭房屋性質上須具有得規
    劃全部夾層之特性，方符合兩造所訂系爭買賣契約標的物所
    預定之效用至明。被告抗辯本件契約並未約定應得施作全部
    夾層云云，尚難採信。
  (三)被告公司另辯稱本件房屋預定買賣契約書附件6之住戶管理
    規約第14條約定不得於露台（上下樓板間）擅自增建、改建
    云云。惟查，依住戶管理規約第14條第2項僅約定「(二)露台
    ：本大樓部份樓層因退縮而形成之露台，依法不可登記產權
    ，就管理使用辦法，全體住戶（區分所有權人）同意歸屬於
    相連接之區分所有建物之各戶享有永久無償管理使用之權，
    惟其使用需符合法令規定，不得擅自增建、改建。」（見本
    院卷(一)第64頁），並未記載「上、下樓板間」不得增建、改
    建等內容，是被告執此抗辯，應不足採。
  (四)次按，所謂夾層，根據建築技術規則建築設計施工編第1條
    第15項之規定，係指夾於樓地板與天花板間之樓層；同一樓
    層內夾層面積之和，超過該層樓地板面積三分之一或一百平
    方公尺者，視為另一樓層。因此，夾層係指介於樓地板與天
    花板間之樓層，夾層面積之和，不得超過層樓地板面積三分
    之一，否則視為另一樓層。若於建築物內欲興建夾層（夾層
    面積不得超過地板面積三分之一）時，依建築法第25條第1
    項、第30條及第39條規定，必須於申請建造執照時，即向主
    管機關提出申請，並經審查許可後始得為之，否則即應於法
    定容積率內依法申請辦理變更設計。而交屋後已取得使用執
    照之房屋性質上屬已竣工之建物，買受人欲就夾層部分施工
    ，即屬於原建物增加面積之增建行為，依法應請領建造執照
    ，始可合法施作並擁有、使用該夾層空間，若買受人在未依
    法請領建造執照情況下即行僱工興建夾層，依建築法第25條
    、第86條規定，將受罰鍰、勒令停工或強制拆除之處分，此
    外，且夾層部分之地板面積依法應列入建物總樓地板面積計
    算，若出賣人或建商已將該建物之容積率完全使用完畢，買
    受人即使請領建造執照，亦將因已無剩餘容積餘額而無法獲
    准取得執照。經查，本件系爭房地申請建造執照時，被告並
    未檢具興建全部夾層之工程圖說向建築主管機關取得施作全
    部夾層之許可，根本不可能施做夾層，雖其曾於93年間向建
    築主管機關申請變更使用執照將夾層部分計入容積樓地板面
    積，此有公平交易委員會公處字第094059號處分書附卷可參
    （本院卷第61、62頁），惟迄今均未能辦理變更設計，足見
    系爭房屋已因容積率用罄，而無法再行申請變更設計加蓋全
    部夾層，亦無法取得變更建築執照，則原告等人所施作之全
    部夾層將成為違建遭拆除。系爭房屋既無從施作合法夾層供
    原告居住使用，被告所給付之系爭房屋已無法達到契約預定
    之效用且構成瑕疵，該瑕疵復屬於無法補正之嚴重瑕疵，則
    原告主張依民法第359條請求減少價金，自屬有據。
  (五)被告雖辯稱：原告等請求減少價金已罹6個月之除斥期間云
    云，按買受人因物有瑕疵，而得解除契約或請求減少價金者
    ，其解除權或請求權，於買受人依第356條規定為通知後六
    個月間不行使或自物之交付時起經過5年而消滅；前項關於
    六個月期間之規定，於出賣人故意不告知瑕疵者，不適用之
    ，民法第365條定有明文。本件原告己○○係於92年7月1日
    收受台北縣工務局違章建築拆除通知，旋即原告四人即於92
    年9月10日透過台北縣政府消費者保護官與被告等就夾層之
    糾紛請求減少價金進行協調，為兩造所不爭，則原告顯已於
    發現瑕疵後即通知被告，雖原告四人遲至93年10月28日始提
    起本件訴訟，距上開通知期間已經過6個月，惟被告均係建
    設公司，而應明知前揭建築法令之限制，且就系爭建物申請
    之建造執照及平面圖並無全部夾層之合法設計，而仍以前述
    廣告內容、現場樣品屋示範及銷售人員之說明吸引原告等購
    買系爭房屋，並明知原告等於取得使用執照或交屋後，倘進
    行二次施工將夾層擴大蓋滿全部樓地板積，即可能受到拆除
    之不利益處分，竟仍隱瞞此嚴重影響消費者權益之重要事項
    ，致令原告等誤認可施作全部夾層，進而誤認可以較低之價
    格做較大坪數之空間規劃，有違公平交易法第21條第1項之
    規定，而遭公平會處分應停止於「敦南水都湯泉」建物廣告
    上對商品之內容為虛偽不實及引人錯誤之表示，並各處新臺
    幣80萬元罰鍰，亦有公平會公處字第53號處分書附卷可稽（
    見本院卷(二)第53頁至第68頁），足見被告係故意不告知上述
    瑕疵，依上開規定，即不適用6個月之除斥期間，從而被告
    辯稱原告已逾6個月之除斥期間而不得請求減少價金云云，
    尚非可採。
  (六)再則，經本院委請台北市建築師公會鑑定結果，系爭房屋如
    全部均施作夾層則原告辛○○、己○○、戊○○及乙○○所
    有建物之總價分別為3,833,918元、3,789,515元、3,862,44
    0元、3,818,982元，倘僅依其登記謄本所載面積施作夾層，
    則原告辛○○、己○○、戊○○及乙○○所有建物之總價分
    別為3,372,398元、3,331,675元、3,400,680元、3,374,662
    元，是以使用樓地板面積減少後建物之總價差分別為1,433,
    754元、1,418,947元、1,458,264元、1,439,345元，此亦有
    台北市建築師公會95年8月29日 (95)(十四)鑑字第753號鑑
    定報告可資佐參，是以原告等主張減少價金，洵屬有據。
六、從而原告辛○○、己○○、戊○○、乙○○主張系爭房屋因
    欠缺契約預定之效用，而依民法第359條之規定分別請求減
    少房屋價金1,433,754元、1,418, 947元、1,458,264元、14
    39,345元及自起訴狀繕本送達翌日（即93年11月20日）起依
    法定利率百分五計算之遲延利息，為有理由。此外，依兩造
    所簽訂之房屋預訂買賣契約書均約定房屋總價款由被告寶盛
    公司、寶閎公司各按二分之一比例分配（見本院卷(一)第23頁
    反面、第26頁、第29頁、第32頁），則原告四人請求減少價
    金，自亦應由被告寶盛公司、寶閎公司各按二分之一比例返
    還，原告等請求被告等連帶給付，於法尚非有據。
七、假執行宣告：
    兩造均陳明願供擔保，為准、免假執行之聲請，爰分別酌定
    相當擔保金分別准許之。
八、本件事證已臻明確，兩造其餘攻擊防禦方法，經審酌後，或
    與本件無涉，或與判決結果不生影響，毋庸一一論列。
九、訴訟費用負擔之依據：第78條、第85條第1項前段，判決如
    主文。
中    華    民    國    95    年    12    月    13    日
                        民事第二庭    法  官  林欣蓉
以上正本係照原本作成
如對本判決上訴，須於判決送達後20日內向本院提出上訴狀
中    華    民    國    95    年    12    月    13    日
                                      書記官  黃慧怡


司法院資訊處製作；財團法人民間司法改革基金會備份。
